ACORDAO-COMPLETO-2406982

ACÓRDÃO 5383/2020 ATA 14/2020 - SEGUNDA CÂMARA

VISTO, relatado e discutido o ato de aposentadoria de Anita Fiszon, ex-servidora da Universidade Federal do Rio de Janeiro.
ACORDAM os ministros do Tribunal de Contas da União, reunidos em sessão da 2ª Câmara, ante as razões expostas pela relatora, e com fundamento nos arts. 39, inciso II, da Lei 8.443/1992 e 259, inciso II, do Regimento Interno, em:
9.1. reiterar determinação à Universidade Federal do Rio de Janeiro proferida no subitem 9.3.1 do Acórdão 11898/2016-TCU-Segunda Câmara, para que se cessassem pagamentos decorrentes das parcelas de 3,17% e de 26,05%, no prazo de 15 (quinze) dias, a contar da ciência desta deliberação, sob pena de ressarcimento das quantias pagas indevidamente e responsabilização solidária da autoridade competente;
9.2. reiterar determinação à Universidade Federal do Rio de Janeiro proferida no subitem 9.3.4 do Acórdão 11898/2016-TCU-Segunda Câmara, para que se emitisse novo ato, com supressão das irregularidades verificadas, e o submetesse ao TCU para nova apreciação, no prazo de 30 (trinta) dias, a contar da ciência desta deliberação;
9.3. determinar à Secretaria de Fiscalização de Pessoal que promova a audiência dos gestores da Universidade Federal do Rio de Janeiro responsáveis pelo não cumprimento do subitem 9.3 do Acórdão 11898/2016-TCU-Segunda Câmara, a fim de que apresentem as suas razões de justificativa;
9.4. dar ciência desta deliberação a Anita Fiszon e à Universidade Federal do Rio de Janeiro.

Ato de aposentadoria. Monitoramento de decisão proferida por esta Corte que considerou ilegal o pagamento de  rubricas alusivas a planos econômicos baseadas em sentenças judiciais.

Segunda Câmara

Universidade Federal do Rio de Janeiro.

3. Interessada: Anita Fiszon (CPF XXX.222.957-XX).

13.1. Ministros presentes: Augusto Nardes (na Presidência), Aroldo Cedraz, Raimundo Carreiro e Ana Arraes (Relatora).
13.2. Ministros-Substitutos presentes: Marcos Bemquerer Costa e André Luís de Carvalho.

ANA ARRAES

Adoto como relatório a instrução da Secretaria de Fiscalização de Pessoal - Sefip (peça 27) , acolhida por diretor (peça 28) e pelo Ministério Público junto ao TCU - MPTCU (peça 29) :
"INTRODUÇÃO
1.	Trata-se de monitoramento do Acórdão 11898/2016-TCU-Segunda Câmara, proferido na Sessão de 8/11/2016, de relatoria da e. Ministra Ana Arraes (peça 6) , que considerou ilegal a concessão de aposentadoria à interessada acima elencada, em razão do pagamento de rubricas alusivas a planos econômicos baseadas em sentenças judiciais (URP - 26,05%, 28,86% e URV - 3,17%) . 
HISTÓRICO
2.	No âmbito da deliberação, foram feitas as seguintes determinações:
9.1. considerar ilegal o ato de aposentadoria de Anita Fiszon e negar-lhe registro; 
9.2. dispensar a reposição das importâncias indevidamente recebidas de boa-fé pela beneficiária até a data da notificação desta deliberação à unidade jurisdicionada; 
9.3. determinar à Universidade Federal do Rio de Janeiro que: 
9.3.1. cesse os pagamentos decorrentes das parcelas de 3,17%, de 28,86% e de 26,05%, no prazo de 15 (quinze) dias a contar da ciência desta deliberação, sob pena de ressarcimento das quantias pagas indevidamente e responsabilização solidária da autoridade competente; 
9.3.2. comunique à interessada a deliberação deste Tribunal e a alerte de que o efeito suspensivo proveniente da eventual interposição de recursos junto ao TCU não a eximirá da devolução dos valores indevidamente recebidos após a notificação, em caso de não provimento dos apelos; 
9.3.3. encaminhe a este Tribunal, no prazo de 30 (trinta) dias a partir da ciência deste acórdão, por cópia, comprovante da data em que a interessada tomou conhecimento desta deliberação; e 
9.3.4. emita novo ato, em que sejam suprimidas as irregularidades verificadas, e submeta-o ao TCU para nova apreciação, no prazo de 30 (trinta) dias a contar da ciência desta deliberação.
3.	Devidamente comunicada da decisão (peças 9-12) , a unidade jurisdicionada não se manifestou nos autos.
4.	Monitoramento iniciado por esta unidade técnica em 26/2/2019 (peça 16) verificou a exclusão da parcela relativa ao índice de 28,86%, contudo permaneciam as parcelas de URP e URV, nos valores de R$ 536,72 e R$ 65,31, respectivamente, nos proventos de Anita Fiszon, além da ausência de envio de novo ato, livre das irregularidades apontadas. Foi então proposta diligência para que a Universidade esclarecesse sobre a exclusão dessas parcelas, o ressarcimento de valores recebidos indevidamente e o envio de novo ato de aposentadoria.
5.	Realizada a diligência (peças 18-19) , foi solicitada prorrogação de prazo de sessenta dias (peça 20) , e por fim, a UFRJ informou sobre a abertura de processo administrativo para cumprimento do Acórdão, bem como recurso apresentado pela interessada Anita Fiszon Neiva (peças 22-23) .
EXAME TÉCNICO
6.	Pesquisa realizada ao sistema Siape (peça 24) revela que as parcelas relativas à URP e URV permanecem sendo pagas, nos valores de R$ 536,72 e R$ 65,31, respectivamente, nos proventos de Anita Fiszon. Além disso, percebe-se que não existem parcelas de ressarcimento ao erário por valores indevidamente recebidos.
7.	Consulta ao sistema e-Pessoal (peça 25) demonstra que não ainda houve o envio de novo ato em favor da inativa.
8.	Em relação ao recurso interposto por Anita Fiszon (peça 23, p. 6-23) , não existem pressupostos para admissibilidade do mesmo contra o ofício de diligência desta Sefip, datado de 11/3/2019 (peça 18) , considerando que o Acórdão 11898/2016-TCU-Segunda Câmara fora proferido em 8/11/2016 (peça 6) e o prazo para recorrer contra essa decisão de mérito foi de quinze dias após a ciência da decisão, tornando-se tal recurso totalmente intempestivo.
9.	Além disso, como destacado em instrução anterior, recentes decisões desta Corte de Contas, em relação à UFRJ e às parcelas de 26,05% e 3,17%, tem sido no sentido de manter o entendimento de ilegalidade do pagamento dessas parcelas, pois os efeitos das decisões judiciais que garantiam tais pagamentos já deveriam ter cessado, tendo em vista novas reorganizações ou reestruturações dos cargos e carreiras da Universidade (Acórdão 1863/2018-TCU-Segunda Câmara - e. Ministro-Substituto Marcos Bemquerer, 13.574/2016-TCU-2ª Câmara e 11.907/2016-TCU-2ª Câmara - e. Ministra Ana Arraes, 8.350/2016-TCU-2ª Câmara - e. Ministro Vital do Rêgo, 2.530/2016-TCU-1ª Câmara - e. Ministro Benjamin Zymler, entre outros) .
10.	Sendo assim, com o cumprimento parcial das determinações, encaminhem-se os presentes autos com proposta de determinação à UFRJ para imediata exclusão das parcelas relativas à URP e URV, nos valores de R$ 536,72 e R$ 65,31, respectivamente, nos proventos de Anita Fiszon, para adoção de providências para quantificação e ressarcimento dos valores recebidos indevidamente pela interessada, desde a ciência do Acórdão ora monitorado, bem como para envio de novo ato de concessão de aposentadoria em favor da inativa, livre das irregularidades apontadas.
CONCLUSÃO
11.	Com base nas informações prestadas pelo gestor e naquelas extraídas dos sistemas Siape e e-Pessoal, considera-se que as determinações constantes do Acórdão 11898/2016-TCU-Segunda Câmara foram parcialmente cumpridas pela Universidade Federal do Rio de Janeiro, encaminhando-se os presentes autos com proposta de determinação à UFRJ para imediata exclusão das parcelas relativas à URP e URV, nos valores de R$ 536,72 e R$ 65,31, respectivamente, nos proventos de Anita Fiszon, para adoção de providências para quantificação e ressarcimento dos valores recebidos indevidamente pela interessada, desde a ciência do Acórdão ora monitorado, bem como para envio de novo ato de concessão de aposentadoria em favor da inativa, livre das irregularidades apontadas.
PROPOSTA DE ENCAMINHAMENTO
12.	Em face do exposto, remetam-se os autos à consideração superior propondo-se determinar à Universidade Federal do Rio de Janeiro, nos termos do artigo 250, inciso II, do Regimento Interno do TCU, que:
	a) exclua, imediatamente, as parcelas relativas à URP (26,05%) e URV (3,17%) nos valores de R$ 536,72 e R$ 65,31, respectivamente, nos proventos de Anita Fiszon (CPF XXX.222.957-XX) , conforme Acórdão 11898/2016-TCU-Segunda Câmara, de relatoria da e. Ministra Ana Arraes;
	b) quantifique e realize, no prazo de 30 (trinta dias) , o ressarcimento dos valores recebidos indevidamente por Anita Fiszon (CPF XXX.222.957-XX) , a título de parcelas relativas à URP (26,05%) e URV (3,17%) , desde a ciência do Acórdão 11898/2016-TCU-Segunda Câmara, de relatoria da e. Ministra Ana Arraes, até sua efetiva exclusão; e
	c) envie novo ato de concessão de aposentadoria, no prazo de 30 (trinta) dias, em favor de Anita Fiszon (CPF XXX.222.957-XX) , livre das irregularidades apontadas pelo Acórdão 11898/2016-TCU-Segunda Câmara, de relatoria da e. Ministra Ana Arraes, e em conformidade com o art. 19, § 3º, da Instrução Normativa-TCU 78/2018 c/c art. 262, § 2º, do Regimento Interno/TCU."
	É o relatório.

não há.

Procuradora-geral Cristina Machado da Costa e Silva.

APOSENTADORIA. MONITORAMENTO DE DETERMINAÇÃO PARA EXPEDIÇÃO DE NOVO ATO DE APOSENTADORIA COM EXCLUSÃO DE PARCELAS RELATIVAS À URP E URV. DESCUMPRIMENTO. REITERAÇÃO DAS DETERMINAÇÕES. AUDIÊNCIA DOS RESPONSÁVEIS.

APOSENTADORIA (APOS)

Secretaria de Fiscalização de Pessoal - Sefip.

Está em exame ato de concessão de aposentadoria a Anita Fiszon, ex-servidora da Universidade Federal do Rio de Janeiro - UFRJ.
2.	A Secretaria de Fiscalização de Pessoal - Sefip monitorou o cumprimento do Acórdão 11898/2016-TCU-Segunda Câmara, de minha relatoria, que considerou ilegal a concessão de aposentadoria à interessada, em razão do pagamento de rubricas alusivas a planos econômicos baseadas em sentenças judiciais (URP - 26,05%, 28,86% e URV - 3,17%) .
3.	O citado decisum determinou, entre outros pontos, que a UFRJ cessasse os pagamentos decorrentes das parcelas de 3,17%, de 28,86% e de 26,05%, no prazo de 15 dias a contar da ciência da deliberação, sob pena de ressarcimento das quantias pagas indevidamente e responsabilização solidária da autoridade competente, bem como expedisse novo ato de aposentadoria, livre da irregularidade apontada, e o submetesse à apreciação deste Tribunal.
4.	Embora devidamente notificada da decisão, a universidade manteve-se silente nos autos.
5.	Após a realização de diligências, a UFRJ informou sobre a abertura de processo administrativo para cumprimento do acórdão e a existência de recurso apresentado pela interessada em face do ofício de monitoramento da unidade técnica.
6.	A análise de mérito a cargo da Sefip concluiu que: (i) houve a exclusão da parcela relativa ao índice de 28,86%; (ii) permanecem sendo pagas à interessada as parcelas de URP e URV, nos valores de R$ 536,72 e R$ 65,31, respectivamente; (iii) não houve o envio de novo ato em favor da inativa, livre das irregularidades apontadas; e (iv) não existem parcelas de ressarcimento ao erário por valores indevidamente recebidos.
7.	Por essa razão, com anuência do Ministério Público junto ao TCU, propôs a expedição de determinação à UFRJ para: (i) imediata exclusão das parcelas relativas à URP e URV nos proventos de Anita Fiszon; (ii) adoção de providências para quantificação e ressarcimento dos valores recebidos indevidamente pela interessada, desde a ciência do acórdão ora monitorado, bem como para envio de novo ato de concessão de aposentadoria em favor da inativa, sem as irregularidades apontadas.
8.	No geral, acompanho os posicionamentos uniformes, sem prejuízo dos ajustes que farei a seguir.
9.	No que se refere ao pagamento das parcelas de 26,05% e 3,17% pela UFRJ, esta Corte já se manifestou a respeito de sua ilegalidade, pois os efeitos das decisões judiciais que garantiam tais pagamentos já deveriam ter cessado, tendo em vista novas reorganizações ou reestruturações dos cargos e carreiras da Universidade (Acórdão 1863/2018-TCU-Segunda Câmara - ministro-substituto Marcos Bemquerer, 11.907/2016 e 13.574/2016-2ª Câmara - de minha relatoria, 8.350/2016-2ª Câmara - ministro Vital do Rêgo, 2.530/2016-1ª Câmara - ministro Benjamin Zymler, entre outros) .
10.	Por esse motivo, reitero as determinações, já proferidas nos subitens 9.3.1 e 9.3.4 do Acórdão 11898/2016-TCU-Segunda Câmara, para que a UFRJ, no prazo de 15 dias, cesse o pagamento das parcelas relativas à URP e URV e para que, no prazo de 30 dias, envie novo ato de concessão de aposentadoria em favor da interessada, livre das irregularidades apontadas.
11.	Em relação à manifestação de Anita Fiszon nos autos, o Acórdão 11898/2016-TCU-Segunda Câmara, proferido em 11/11/2016, determinou que a universidade encaminhasse a este Tribunal, no prazo de 30 dias, a partir de sua ciência, comprovante da data em que a interessada tomou conhecimento da deliberação.
12.	Observo que a universidade foi devidamente notificada em 05/12/2016 (peças 9 e 10) , e, diante da proximidade da expiração do prazo sem sua correspondente manifestação, foi reiterado alerta em 08/05/2017 (peças 11 e 12) . Mesmo assim, a UFRJ optou por manter-se silente nos autos.
13.	Passados mais de três anos da decisão, após o monitoramento do atendimento das determinações, a universidade informou a abertura de processo administrativo para cumprimento do acórdão e a existência de recurso interposto pela interessada contra o ofício de monitoramento da unidade técnica (peça 23, p. 6) .
14.	Considerando que não há nos autos provas suficientes de que a interessada tenha tomado conhecimento da decisão acerca da ilegalidade da sua aposentadoria por ocasião do Acórdão 11898/2016-TCU-Segunda Câmara, deixo, por ora, de acompanhar a proposta de determinar à UFRJ que realize o ressarcimento dos valores recebidos indevidamente desde a ciência da decisão, sem prejuízo de fazê-lo por ocasião da apreciação definitiva do presente feito.
15.	Destarte, determino que a Sefip promova a audiência dos gestores responsáveis pelo não cumprimento do subitem 9.3 do Acórdão 11898/2016-TCU-Segunda Câmara, a fim de que apresentem as suas razões de justificativa.
	Ante o exposto, VOTO por que o Tribunal adote a minuta de acórdão que submeto à consideração deste Colegiado.
TCU, Sala das Sessões Ministro Luciano Brandão Alves de Souza, em 12 de maio de 2020.
ANA ARRAES 
Relatora